臺灣士林地方法院民事判決　　　　　　　　　　　　　九十三年度訴字第九０四號
　　原　　　告　中正福星公寓大廈管理委員會
　　法定代理人　丙○○
　　被　　　告　乙○○
　　訴訟代理人　甲○○
右當事人間塗銷所有權登記等事件，本院於民國九十三年十一月十七日言詞辯論終結
，判決如下：
    主    文
被告應給付原告新臺幣拾捌萬零佰拾壹元，及自民國九十三年九月六日起至清償日
止，按年息百分之五計算之利息。
原告其餘之訴駁回。
訴訟費用由被告負擔四分之一，餘由原告負擔。
本判決原告勝訴部分得假執行。但被告如以新臺幣拾捌萬零佰拾壹元為原告預供擔
保或提存，得免為假執行。
原告其餘假執行之聲請駁回。
    事實及理由
壹、程序方面：按管理委員會有當事人能力，公寓大廈管理條例第三十五條第一項定
    有明文，本件原告係依據公寓大廈管理條例所設立，並完成報備程序之事實，有
    臺北縣政府八七北府警保字第００八四四七號公寓大廈管理組織報備證明附卷可
    稽（本院卷第十五頁參照），且為被告所不爭執，原告起訴自有當事人能力。
貳、實體方面：
一、原告起訴主張：
（一）被告為中正福星公寓大廈之區分所有權人，其所有之建物為臺北縣汐止市○○
      段二六九六建號（門牌號碼臺北縣汐止市○○路二五二號八樓之一），坐落於
      中正福星公寓大廈之Ｄ棟，中正福星公寓大廈共有Ａ、Ｂ、Ｃ、Ｄ四棟建築（
      落成時建商原編為甲、乙、丙、丁棟，以下依現狀統稱為Ａ、Ｂ、Ｃ、Ｄ棟）
      ，Ａ、Ｂ、Ｃ三棟屋突三層之瞭望臺登記為共同使用部分，Ｄ棟之屋突三層瞭
      望室則登記為被告所有前開建物之附屬建物（用途：瞭望室，面積五十五點七
      一平方公尺），惟登記為被告所有之系爭瞭望室，性質上、構造上應係全體區
      分所有權人共有之公共設施，且不得由區分所有權人合意變更為專有部分，其
      登記為被告專有，被告顯係無法律上原因而受利益，致他人受損害，依不當得
      利之法律關係及公寓大廈管理條例第九條第二項、第四項規定，自得由區分所
      有權人授權原告起訴請求被告塗銷其對於系爭瞭望室之所有權登記，回復公共
（二）中正福星公寓大廈住戶大會於民國八十九年五月間決議：管理費依各該區分所
      有權人之所有權狀總面積計算，以每坪新臺幣（下同）六十元計收，並應於每
      月十五日前繳納當月之管理費，被告每月應繳納管理費為三千六百三十元，惟
      自九十年七月起至九十三年八月止均未繳納，共計積欠管理費十三萬七千九百
      四十元；又原告決議全體區分所有權人應分擔因納莉風災受損之公共設施修繕
      費，並經各區分所有權人同意繳納在案，依該決議被告應分擔四萬二千三百七
      十一元，經催告均未繳納。依公寓大廈管理條例第十條，請求被告給付管理費
      十三萬七千九百四十元、納莉風災分擔費用四萬二千三百七十一元，共計十八
      萬零三百十一元。
（三）並聲明請求判決：
　１、被告應將坐落於臺北縣汐止市○○段一一二０地號土地上，門牌號碼臺北縣汐
　　　止市○○路二五二號八樓之一，建號二六九六號，附屬建物瞭望室面積五五點
　　　七一平方公尺之所有權登記塗銷，回復公共設施原狀，返還予區分所有權人全
  　　體，並交由原告管理。
  ２、被告應給付原告十八萬零三百十一元，及自起訴狀繕本送達翌日起至清償日止
      ，按年息百分之十計算之利息。
　３、原告願供擔保，請准宣告假執行。
二、被告則辯稱：
（一）系爭瞭望室之所有權為被告專有，當初向建商承購之標的即包括系爭瞭望室，
      且原告亦將系爭瞭望室之面積列入，計算被告應繳納之管理費數額。
（二）確實積欠原告管理費及納莉風災應分擔費用共計十八萬三百十一元。
（三）並聲明請求判決：
　１、原告之訴及其假執行之聲請駁回。
　２、如受不利判決，願供擔保請准宣告免為假執行。
三、兩造不爭執之事實：
（一）被告為中正福星公寓大廈之區分所有權人，其買受之建物為臺北縣汐止市○○
      段二六九六建號（門牌號碼臺北縣汐止市○○路二五二號八樓之一），建物面
      積包括附屬建物瞭望室部分五十五點七一平方公尺，二六九六建號建物係坐落
      於中正福星公寓大廈之Ｄ棟。中正福星公寓大廈共有Ａ、Ｂ、Ｃ、Ｄ四棟建築
      ，Ａ、Ｂ、Ｃ三棟屋突三層之瞭望臺登記為全體區分所有權人共同使用部分，
      Ｄ棟之屋突三層瞭望室則登記為被告專有。有屋頂平面圖、共同使用部分權利
      範圍及分配協議書、建物登記謄本附卷可稽（本院卷第二十四頁至第二十六頁
      參照）。
（二）中正福星公寓大廈竣工時Ｄ棟之屋突三層瞭望室即已存在。臺北縣政府八十六
      使字第三０四號使用執照所附建築物竣工照片可稽。
（三）被告積欠原告管理費十三萬七千九百四十元、納莉風災分擔費用四萬二千三百
      七十一元，共計十八萬零三百十一元。
四、原告請求被告塗銷系爭瞭望室之所有權登記部分：
（一）按無法律上原因而受利益，致他人受損害者，應返還其利益，雖有法律上原因
      ，而其後已不存在者，亦同，民法第一百七十九條定有明文。從而依不當得利
      之法則請求返還不當得利，以無法律上之原因而受利益，致他人受有損害為其
      要件（最高法院六十一年臺上字第一六九五號判例參照）。
（二）本件被告係依買賣關係，取得臺北縣汐止市○○段二六九六建號（門牌號碼臺
      北縣汐止市○○路二五二號八樓之一）之所有權，其專有部分建物面積包括：
      附屬建物瞭望室五十五點七一平方公尺，此有建物登記謄本可參（本院卷第二
      十六頁參照）；又Ｄ棟之屋突三層瞭望室於建物竣工時即已存在，惟依系爭公
      寓大廈之共同使用部分權利範圍及分配協議書，其屋突三層部分僅有Ａ、Ｂ、
      Ｃ（即甲、乙、丙）三棟之瞭望臺列為共同使用部分（本院卷第二十五頁參照
      ），堪認區分所有權人確曾協議Ｄ棟之屋頂瞭望室非屬共同使用部分，而得作
      為區分所有權人之專有部分；原告雖主張坐落於Ｄ棟之系爭瞭望室性質及構造
      上應屬不得約定為專有之共同使用部分云云，惟本院於九十三年十月十九日履
      勘現場結果，系爭Ｄ棟瞭望室分別位於九樓、十樓、十一樓，共有三層，為三
      間各自有獨立出入口的小房間，且樓梯間另有門戶可供進出屋頂；另Ａ、Ｂ、
      Ｃ三棟之九樓為屋頂、十樓為電梯機房，均無與Ｄ棟相同或相類似之瞭望室設
      計，有本院勘驗筆錄可資參照（本院卷第五十六頁至第五十七頁），從而原告
      以Ａ、Ｂ、Ｃ三棟之屋突部分為共同使用部分為由，遽爾推論Ｄ棟之瞭望室亦
      為不得約定專有之共同使用部分，亦無可採。系爭瞭望室既屬有獨立性質之房
      間，且其存在並不影響其餘區分所有權人使用屋頂之權利，尚難認系爭瞭望室
      性質上、構造上屬於共同使用部分，自非不得約定為被告專有，則被告依買賣
      之原因關係，取得包括系爭瞭望室在內之臺北縣汐止市○○段二六九六建號建
      物之所有權，則系爭瞭望室登記為被告專有，即非無法律上之原因，從而原告
      依不當得利之法律關係，主張系爭瞭望室登記為被告專有為無法律上原因而訴
      請塗銷被告關於系爭瞭望室之所有權登記，顯與不當得利之要件不合，其請求
      為無理由，應予駁回。
五、原告請求被告給付管理費及納莉風災應分擔費用共計十八萬三百十一元部分：
（一）按公寓大廈共用部分、約定共用部分之修繕、管理、維護，由管理負責人或管
      理委員會為之，其費用由公共基金支付或由區分所有權人按其共有之應有部分
      比例分擔之；共用部分、約定共用部分之修繕、管理、維護費用，區分所有權
      人會議或規約另有規定者，從其規定；區分所有權人或住戶積欠應繳納之公共
      基金或應分擔或其他應負擔之費用，已逾二期或達相當之金額，經定相當期間
      之催告仍不給付者，管理負責人或管理委員會得訴請法院命其給付應繳之金額
      及遲延利息，公寓大廈管理條例第十條第二項前段、第三項、第二十一條分別
      定有明文。本件原告主張管理費用之計算方式係依各該區分所有權人之權狀登
      記總面積，按每坪六十元計算，被告自九十年七月起至九十三年八月止共計積
      欠十三萬七千九百四十元；另經區分所有權人決議分擔納莉風災之修繕費用，
      被告應分擔之金額四萬二千三百七十一元，經催告均未繳納等情，業據提出臺
      北縣汐止市中正福星公寓大廈管理委員會九十三年九月十日函、納莉風災款項
      退回簽收同意表在卷足憑（本院卷第三十七頁、第三十八頁參照），且為被告
      所不爭執，從而原告自得依前開法條規定，請求被告給付管理費及納莉風災應
      分擔費用共計十八萬三百十一元；另按給付有確定期限者，債務人自期限屆滿
      時起負遲延責任；給付無確定期限者，債務人於債權人得請求給付時，經其催
      告而未為給付，自受催告時起，負遲延責任。其經債權人起訴而送達訴狀，或
      依督促程序送達支付命令，或為其他相類之行為者，與催告有同一之效力；又
      應付利息之債務，其利率未經約定，亦無法律可據者，週年利率為百分之五，
      民法第二百二十九條第一項、第二項、第二百零三條分別定有明文。本件每月
      管理費之繳納期間為當月十五日，此為兩造不爭執之事實，原告僅請求自起訴
      狀繕本送達翌日起算之遲延利息，於法無違；另原告就納莉風災應分擔費用之
      清償期、及兩造約定之利息，則均未舉證證明之，則依前開說明，原告於請求
      被告給付十八萬三百十一元，及自起訴狀繕本送達翌日即九十三年九月六日起
      至清償日止，按年息百分之五計算利息之範圍內，為有理由，應予准許；逾此
      部分之請求（即超過年息百分之五之遲延利息），則屬無稽，應予駁回。
六、按所命給付之金額或價額未逾新臺幣五十萬元之判決，法院應依職權宣告假執行
    ，民事訴訟法第三百八十九條第一項第五款定有明文，本件原告勝訴部分未逾五
    十萬元，本院自應依職權宣告假執行。又被告陳明願供擔保免為假執行，爰宣告
    被告如供主文第四項所定之擔保金額，得免為假執行。本院既依職權就原告勝訴
    部分宣告假執行，故其陳明願供擔保聲請假執行，即無必要，至於原告敗訴部分
    所為假執行之聲請，因訴已駁回而失所依據，自應駁回。
七、本件事證已臻明確，兩造其餘主張舉證及攻擊防禦方法，於判決結果不生影響，
    無庸一一論述，附此敘明。
八、據上論結，原告之訴為一部有理由，一部無理由，依民事訴訟法第七十九條、第
    三百八十九條第一項第五款、第三百九十二條，判決如主文。
中　　　華　　　民　　　國　　九十三　　年　　 十一 　　月　　 三十 　　日
                                        臺灣士林地方法院民事第二庭
                                            法      官  王怡雯
右為正本係照原本作成。
如對本判決上訴須於判決送達後廿日內向本院提出上訴狀。
中　　　華　　　民　　　國　　九十三　　年　　 十二 　　月　　   三 　　日
                                            法院書記官  陳秀玲
